臺灣臺北地方法院民事判決  
110年度訴字第5684號
111年6月20日辯論終結
原      告  劉柏廷  
訴訟代理人  黃炳飛律師
被      告  劉孟蓁  



上列當事人間請求返還不當得利事件，本院判決如下：
    主      文
一、原告之訴及假執行之聲請均駁回。
二、訴訟費用由原告負擔。
    事實及理由
壹、程序部分
    原告於起訴狀送達後，擴張聲明為請求被告給付原告新臺幣
    （下同）261萬元（見本院卷第151頁），並經本院於民國11
    0年11月29日言詞辯論期日准許訴之變更（見本院卷第184頁
    ），合先敘明。
貳、實體部分　　
一、原告起訴主張：被告所有未辦保存登記之臺北市○○區○○街00
    0號2層樓磚造房屋右側（下稱系爭房屋），自101年11月27
    日起至109年2月18日拆除系爭房屋日止，無權占有原告所有
    臺北市○○區○○段0○段000○0地號土地（下稱系爭土地），爰
    依民法第179條規定，請求被告按土地申報地價年息13％計算
    ，自101年11月27日起至109年2月18日止相當於租金之不當
    得利261萬元等語，並聲明：㈠、被告應給付原告261萬元；㈡
    、願供擔保請准宣告假執行。
二、被告則以：系爭房屋及其坐落之系爭土地前先後同屬訴外人
    李守、林玉勤所有，依民法第425條之1規定，應推斷系爭土
    地承買人默許系爭房屋承買人繼續使用系爭土地，故於系爭
    房屋得使用期間內，兩造間有租賃關係存在。縱無民法第42
    5條之1規定之適用，因系爭房屋係經原土地所有權人同意而
    建造，並出讓予被告，且系爭房屋占有系爭土地顯而易見，
    原告於應買系爭土地時自可查知，足以推定原告向法院拍賣
    承買系爭土地時，即已默許系爭房屋之所有權人或事實上處
    分權人繼續使用系爭土地，故兩造間亦有租賃關係存在，被
    告所有之系爭房屋占有系爭土地，自非無權占有，不符合無
    法律上原因之要件，原告不得請求被告給付相當於租金之不
    當得利。即使肯認原告得向被告請求給付相當於租金之不當
    得利，原告主張以系爭土地申報地價年息13％計算，亦逾越
    土地法第97條、第105條所定申報地價10％之上限。況原告於
    110年9月16日起訴，原告請求101年11月27日起至105年9月1
    5日止相當於租金之不當得利，已罹於5年時效；另系爭房屋
    自105年11月23日起，經執行事務官交付鑰匙予原告保管，
    被告於109年2月18日拆除前，均未實際占有系爭房屋，原告
    並於107年4月至8月間、108年4月18日將系爭房屋出租他人
    ，被告更無不當得利可言等語抗辯，並聲明：㈠、原告之訴
    及假執行之聲請均駁回；㈡、如受不利判決，願供擔保請准
    宣告免為假執行。
三、兩造不爭執事實（見本院卷第184至185頁，並依判決格式修
    正或刪減文句）：
㈠、臺北市○○區○○街000號房屋（即臺北市○○區○○段0○段00○號建
    物）原為土造房屋，後於64年間由李守、訴外人顏炳耀重建
    為未辦保存登記之臺北市○○區○○街000 號2層樓磚造房屋，
    以中間磚牆中心線為界，面向房屋左側（下稱A屋）為顏炳
    耀所有，房屋右側之系爭房屋為李守所有，顏炳耀及李守並
    各自取得A屋、系爭房屋之事實上處分權（見本院卷第73至7
    4頁、本院101年度重訴字第137 號判決）。
㈡、嗣訴外人即李守之繼承人李文良因分割協議取得系爭房屋之
    事實上處分權，李文良再於86年間出售系爭房屋予林玉勤，
    林玉勤則於96年3月10日讓與系爭房屋之事實上處分權予被
    告（見本院臺北簡易庭106年度北簡字第13647號卷第23頁、
    本院卷第53至54頁）。
㈢、A屋及系爭房屋原坐落於臺北市○○區○○段0○段000地號土地（
    下稱589地號土地），經本院以101年度重訴字第137號判決
    分割A屋所坐落面積30平方公尺之土地部分（即589地號土地
    ）歸顏炳耀取得，系爭房屋所坐落面積33平方公尺之土地（
    即分割後為系爭土地）部分歸原告取得（見本院卷第73、16
    9至173頁）。
㈣、系爭房屋坐落於系爭土地，被告則自101年11月27日起至105 
    年11月22日止，以系爭房屋占有系爭土地（見本院卷第74、
    101 頁）。
㈤、原告於105年11月23日，在105年度司執卯字第4986號強制執
    行事件，同意給予被告20日搬遷時間，被告亦同意逾期未搬
    遷，物品即視為廢棄物（見本院卷第35頁）。
㈥、系爭房屋於109年2月18日經強制執行拆除（見本院108年度簡
    上字第443號卷第193至215頁）。　　
四、本件爭點：
    原告得否依民法第179條規定，請求被告給付自101年11月27
    日起至109年2月18日止相當於租金之不當得利？（被告是否
    以系爭房屋無權占有系爭土地？）
五、本院之判斷：
㈠、按「土地及其土地上之房屋同屬一人所有，而僅將土地或僅
    將房屋所有權讓與他人，或將土地及房屋同時或先後讓與相
    異之人時，土地受讓人或房屋受讓人與讓與人間或房屋受讓
    人與土地受讓人間，推定在房屋得使用期限內，有租賃關係
    。其期限不受第449條第1項規定（即租賃契約之期限，不得
    逾20年。逾20年者，縮短為20年）之限制」，民事訴訟法第
    425條之1第1項定有明文。查，顏炳耀、李守於64年間興建
    未辦保存登記之2層樓磚造房屋，且房屋左側之A屋及右側之
    系爭房屋分別由顏炳耀、李守取得事實上處分權，嗣系爭房
    屋則輾轉由林玉勤取得事實上處分權等情，為兩造所不爭執
    ，而系爭房屋前坐落於589地號土地上，經本院斟酌兩造使
    用狀況及利益，以本院94年度訴字第2936號判決由林玉勤取
    得如該判決附圖A部分土地，顏炳耀（原名顏永霖）取得如
    該判決附圖B部分土地確定，有該判決附卷可稽，則林玉勤
    、顏炳耀自該分割共有物之形成判決確定時起，即生共有關
    係終止及各自取得分得部分所有權之效力，系爭房屋及所坐
    落之前開A部分土地因而同屬林玉勤一人所有。
㈡、復按，無法律上之原因而受利益，致他人受損害者，應返還
    其利益，民法第179條前段規定甚明。本件系爭房屋及所坐
    落之前開A部分土地，因本院94年度訴字第2936號裁判分割
    共有物之形成判決確定，而同屬林玉勤一人所有，已如前述
    ，嗣林玉勤於96年3月10日因買賣讓與系爭房屋予被告，繼
    而於100年7月18日因拍賣讓與589地號土地予原告，業經本
    院108年度簡上字第443號判決認定在卷（見本院卷第131頁
    ），且有589地號土地登記第二類謄本可參，並經本院調閱
    本院101年度重訴字第137號事件屬實（見本院臺北簡易庭10
    0年度司北調字第918號卷第5頁），堪認林玉勤有將589地號
    土地及系爭房屋先後讓與相異之人，符合民法第425條之1第
    1項之規定。是系爭房屋受讓人即被告與589地號土地受讓人
    即原告間，推定在系爭房屋得使用期限內，有租賃關係，被
    告所有之系爭房屋有占有系爭土地之正當權源，並非無法律
    上之原因而受利益，不符合前開民法第179條前段之要件。
    原告請求被告給付因系爭房屋占有系爭土地所生相當於租金
    之不當得利，洵無理由。
㈢、原告雖以最高法院107年度台上字第879號判決為據，主張系
    爭房屋占有系爭土地之權源係源自於顏炳耀與李守間之分管
    契約，該分管契約則因法院裁判分割土地而終止云云。惟原
    告於本院審理中已自承李守與顏炳耀就系爭房屋坐落土地部
    分，並無分管契約存在（見本院卷第310頁），則系爭土地
    是否經法院裁判分割，自不影響本院對於系爭房屋有無占有
    系爭土地正當權源之判斷。
六、結論：
　　本件有民法第425條之1第1項規定之適用，被告所有系爭房
    屋占有系爭土地，非無法律上之原因而受利益。從而，原告
    依民法第179條規定，請求被告給付自101年11月27日起至10
    9年2月18日止相當於租金之不當得利，為無理由，應予駁回
    。原告之訴既經駁回，其假執行之聲請亦失所附麗，應併予
    駁回。
七、本件事證已臻明確，兩造其餘攻擊、防禦方法及所提證據，
    經核均與判決結果不生影響，爰不一一論列，併此敘明。
八、訴訟費用負擔之依據：民事訴訟法第78條。
中　　華　　民　　國　　111 　年　　7 　　月　　8 　　日
                  民事第八庭    法　官　吳佳樺
以上正本係照原本作成。
如對本判決上訴，須於判決送達後20日內向本院提出上訴狀。如
委任律師提起上訴者，應一併繳納上訴審裁判費。
中　　華　　民　　國　　111 　年　　7 　　月　　8 　　日
                                書記官  黃湘茹